---
title: "Laboratorio sull'analisi del questionario BAI"
author: "Corrado Caudek"
output: html_document
---

# Motivazione

Con questo script verrà analizzato un file di dati che riporta le risposte di 170 soggetti che hanno completato il questionario BAI.

## Carico i pacchetti necessari all'analisi

```{r}
library("psych")
suppressPackageStartupMessages(library("lavaan"))
suppressPackageStartupMessages(library("GPArotation"))
suppressPackageStartupMessages(library("tidyverse"))
suppressPackageStartupMessages(library("lavaanPlot"))
library("semPlot")
library("semTools")
library("reshape2")
```


## Leggo i dati

```{r}
bai <- read.table("BAI.txt", header = TRUE)
```

Esamino le prime righe del data.frame:
```{r}
head(bai)
```

Numero di righe e di colonne del data.frame:
```{r}
dim(bai)
```


# Descrivo i dati

```{r}
table(melt(bai))
```


```{r}
prop.table(table(melt(bai)), 1)*100
```


```{r}
describeBy(bai)
```


```{r}
lowerCor(bai, digits = 3)
```





Definisco un vettore con il nome di tutte le variabili manifeste:
```{r}
all.items <- c("bai1","bai2", "bai3", "bai4",
               "bai5","bai6", "bai7", "bai8",
               "bai9","bai10", "bai11", "bai12",
               "bai13","bai14", "bai15", "bai16",
               "bai17","bai18", "bai19", "bai20",
               "bai21")
```

### Modello ad un fattore comune:

Definisco la struttura fattoriale:

```{r}
one.factor.model <-  
'
  F1 =~ NA*bai1 + bai2 + bai3 + bai4 + bai5 + bai6 +
  bai7 + bai8 + bai9 + bai10 + bai11 + bai12 + bai13 +
  bai14 + bai15 + bai16 + bai17 + bai18 + bai19 +
  bai20 + bai21
  # variances
  F1 ~~ 1*F1
'
```

Adatto il modello ai dati

```{r}
fit1 <- lavaan:::cfa(
  one.factor.model, 
  data = bai, 
  ordered = all.items
)
```

Esamino la soluzione ottenuta

```{r}
show(fit1)
coef(fit1)
fitted(fit1)
residuals(fit1)

summary(fit1, fit.measures=TRUE, standardized=TRUE, rsquare=TRUE)
parameterEstimates(fit1)

Est <- parameterEstimates(fit1, ci = FALSE, standardized = TRUE)
subset(Est, op == "=~")

fitMeasures(fit1)
```


```{r, out.width = '500%', fig_asp = .25}
# path diagram
semPaths(fit1, intercepts=FALSE, whatLabels = "stand")
```

Matrice dei residui:
```{r}
residuals(fit1)
```


# Four factors model

```{r}
four.factors.model <-  
'
  F1 =~ NA*bai4 + bai5 + bai9 + bai10 + bai14 + bai17
  F2 =~ NA*bai1 + bai3 + bai6 + bai8 + bai12 + bai13 + bai19
  F3 =~ NA*bai2 + bai18 + bai20 + bai21
  F4 =~ NA*bai7 + bai11 + bai15 + bai16
  
  # variances
  F1 ~~ 1*F1
  F2 ~~ 1*F2
  F3 ~~ 1*F3
  F4 ~~ 1*F4
'
```

Fitting the four-factor model

```{r}
fit2 <- cfa(four.factors.model, data=bai, ordered=all.items)
```

```{r}
summary(fit2, fit.measures=TRUE, standardized=TRUE, rsquare=TRUE)

residuals(fit2)
```


```{r, out.width = '100%', fig_asp = .25}
# path diagram
semPaths(fit2, intercepts=FALSE, whatLabels = "stand")
```

```{r}
anova(fit1, fit2, test = "chisq")
```


# Congeneric, Tau-equivalent and parallel solutions of a two-factor model

```{r}
model_con <-  
'
  F1 =~ NA*bai1 + bai2 + bai3 + bai6 + bai7 + bai8 + bai11 + 
    bai12 + bai13 + bai15 + bai18 + bai19 + bai20 + bai21
  F2 =~ NA*bai4 + bai5 + bai9 + bai10 + bai14 + bai16 + bai17
'
```

```{r}
covs <- cov(bai)
```


```{r}
fit_con <- cfa(
  model_con, 
  sample.cov = covs,  
  sample.nobs = dim(bai)[1], 
  ordered = all.items, 
  std.lv = TRUE
)
```


```{r}
summary(fit_con, fit.measures = TRUE, standardized = TRUE, rsquare = TRUE)
```

```{r, out.width = '100%', fig_asp = .25}
semPaths(fit_con, intercepts=FALSE, whatLabels = "stand")
```

# Tau-equivalent solution of a two-factor model

```{r}
model_tau <-  
'
  F1 =~ bai1 + v1*bai1 + v1*bai2 + v1*bai3 + v1*bai6 + 
    v1*bai7 + v1*bai8 + v1*bai11 + v1*bai12 + v1*bai13 + 
    v1*bai15 + v1*bai18 + v1*bai19 + v1*bai20 + v1*bai21
  F2 =~ bai4 + v2*bai4 + v2*bai5 + v2*bai9 + v2*bai10 + 
  v2*bai14 + v2*bai16 + v2*bai17
'
```

```{r}
covs <- cov(bai)

fit_tau <- cfa(
  model_tau, 
  sample.cov = covs, 
  sample.nobs = dim(bai)[1], 
  ordered = all.items, 
  std.lv = TRUE
)
```

```{r}
summary(fit_tau, fit.measures = TRUE, standardized = TRUE, rsquare = TRUE)
```

```{r, out.width = '100%', fig_asp = .25}
semPaths(fit_tau, intercepts=FALSE, whatLabels = "stand")
```


# Parallel solution of a two-factor model


```{r}
model_par <-  
'
  F1 =~ bai1 + v1*bai1 + v1*bai2 + v1*bai3 + 
    v1*bai6 + v1*bai7 + v1*bai8 + v1*bai11 + 
    v1*bai12 + v1*bai13 + v1*bai15 + v1*bai18 + 
    v1*bai19 + v1*bai20 + v1*bai21
  F2 =~ bai4 + v2*bai4 + v2*bai5 + v2*bai9 + 
  v2*bai10 + v2*bai14 + v2*bai16 + v2*bai17
  
  bai1 ~~ v3 * bai1
  bai2 ~~ v3 * bai2
  bai3 ~~ v3 * bai3
  bai6 ~~ v3 * bai6
  bai7 ~~ v3 * bai7
  bai8 ~~ v3 * bai8
  bai11 ~~ v3 * bai11
  bai12 ~~ v3 * bai12
  bai13 ~~ v3 * bai13
  bai15 ~~ v3 * bai15
  bai18 ~~ v3 * bai18
  bai19 ~~ v3 * bai19
  bai20 ~~ v3 * bai20
  bai21 ~~ v3 * bai21
  
  bai4 ~~ v4 * bai4
  bai5 ~~ v4 * bai5
  bai9 ~~ v4 * bai9
  bai10 ~~ v4 * bai10
  bai14 ~~ v4 * bai14
  bai16 ~~ v4 * bai16
  bai17 ~~ v4 * bai17
'
```

```{r}
fit_par <- cfa(
  model_par, 
  sample.cov = covs, 
  sample.nobs = dim(bai)[1], 
  ordered = all.items, 
  std.lv = TRUE
)
```

```{r}
summary(
  fit_par, 
  fit.measures = TRUE, 
  standardized = TRUE, 
  rsquare = TRUE
)
```

```{r, out.width = '100%', fig_asp = .25}
semPaths(fit_par, intercepts=FALSE, whatLabels = "stand")
```


# Comparisons of congeneric, tau-equivalent, and parallel models

Chi square difference tests:

```{r}
anova(fit_con, fit_tau, fit_par, test = "chisq")
```

# Reliability


## Somatic versus cognitive items


Definisco un vettore con il nome di tutte le variabili manifeste:

```{r}
# c(1, 2, 3, 6, 7, 8, 11, 12, 13, 15, 18, 19, 20, 21)
somatic_items <- c(
  "bai1", "bai2", "bai3", "bai6", "bai7", "bai8",
  "bai11", "bai12", "bai13", "bai15", "bai18", 
  "bai19", "bai20", "bai21"
)
```

### Modello ad un fattore comune:

Definisco la struttura fattoriale:

```{r}
somatic_model <-  
'
  F1 =~ NA*bai1 + bai2 + bai3 + bai6 +
    bai7 + bai8 + bai11 + bai12 + bai13 +
    bai15 + bai18 + bai19 + bai20 + bai21
  # variances
  F1 ~~ 1*F1
'
```

```{r}
fit_somatic <- lavaan:::cfa(
  somatic_model, 
  data = bai, 
  ordered = somatic_items
)
```


```{r}
reliability(fit_somatic)
```



```{r}
lambda <- coef(fit_somatic)[1:14]
psi <- parameterEstimates(fit1)[58:71, 4]
omega <- sum(lambda)^2 / (sum(lambda)^2 + sum(psi))
omega
# omega(bai[, c(1, 2, 3, 6, 7, 8, 11, 12, 13, 15, 18, 19, 20, 21)])
```

```{r}
semTools::reliability(fit_somatic)
```

```{r}
semPlot::semPaths(
  fit_somatic, "std", title = FALSE, intercepts=FALSE)
```




