---
title: "Statistiche descrittive"
format:
  html:
    code-fold: show
    code-tools: true
---

**Prerequisiti**

- Leggere [Exploratory Data Analysis](https://ccaudek.github.io/psicometria/chapters/eda/introduction_eda.html). Prestare particolare attenzione ai capitoli *Le fasi del progetto di analisi dei dati*, *Flusso di lavoro per la pulizia dei dati*, e *Data tidying*.

**Concetti e competenze chiave**

**Preparazione del notebook**

```{r}
# Carica il file _common.R per impostazioni di pacchetti e opzioni
here::here("code", "_common.R") |> source()
```

[UNDER CONSTRUCTION]

## Introduzione

In questa sessione, inizieremo ad affrontare la sequenza di operazioni necessarie per la validazione di un reattivo psicologico, come descritto da:

- Dima, A.L. (2018). *Scale validation in applied health research: tutorial for a 6-step R-based psychometrics protocol*. Health Psychology and Behavioral Medicine, 6(1), 136-161.

Il primo passo riguarda le statistiche descrittive, che sarà l'argomento principale di questa sessione. Durante l'incontro, esploreremo i seguenti aspetti:

- Identificazione di item senza o con pochissima variazione.
- Analisi delle differenze tra gli item riguardo alle loro distribuzioni.
- Esame delle correlazioni negative tra gli item.
- Rilevazione di rispondenti con pattern di risposta insoliti.


## Strategie di Coping per Genitori con Figli Oncologici

In questo laboratorio, utilizzeremo il pool di item relativi allo screening delle famiglie di pazienti oncologici sviluppato dall'equipe di psicologi del Meyer. L'obiettivo è creare un questionario capace di identificare le famiglie con strategie di coping meno efficaci, così da poter fornire il supporto psicologico necessario a quelle che ne hanno più bisogno, considerando le risorse limitate disponibili.

Importiamo il file che contiene le seguenti informazioni: il contenuto degli item, il codice di ciascun item, l'area tematica di appartenenza e la sottoscala di ciascun item.

```{r}
items <- rio::import(here::here("data", "aree_tematiche_items.csv"))
items$Area <- factor(items$Area)
items$Subscale <- factor(items$Subscale)
glimpse(items)
```

```{r}
summary(items$Area)
```

```{r}
summary(items$Subscale)
```

```{r}
items$Description
```

## Dati 

Importiamo i dati e stampiamo i nomi delle variabili contenuti nell'oggetto `complete_data`.

```{r}
destfile <- here::here("data", "fai_2022_11_20.rds")
complete_data <- readRDS(destfile)
# Add random idx for each participant.
complete_data$idx <- ids::random_id(nrow(complete_data), 4)
names(complete_data)
```

```{r}
dim(complete_data)
```

Rimuoviamo i partecipanti con la FLAG del *careless responding*.

```{r}
temp <- complete_data |>
    dplyr::filter(FLAG == "keep")
temp$FLAG <- NULL
```

```{r}
dim(temp)
```

```{r}
items_df <- temp %>%
    dplyr::select(starts_with("FAI_"))
```

Tutti gli item sono stati inizialmente esaminati per verificarne la normalità, seguendo le raccomandazioni secondo cui i valori di skewness degli item non dovrebbero superare 2 o 3 e i valori di kurtosis non dovrebbero superare 7 o 8 (Curran et al., 1996; Finney & DiStefano, 2006).

```{r}
items_stats <- psych::describe(items_df)
items_stats
```

```{r}
items_skew_kurt_bad <- items_stats |>
    dplyr::filter(skew > 2.5 | kurtosis > 7.5) |>
    row.names()

items_skew_kurt_bad
```

```{r}
df <- items_df |>
    dplyr::select(!any_of(items_skew_kurt_bad))
glimpse(df)
```

Il data frame `df` contiene i dati che possono essere utilizzati per la costruzione e validazione del questionario in oggetto.

Esporto il DataFrame in un file CSV.

```{r}
rio::export(df, here::here("data", "cleaned_data.csv"))
```


