---
title: "✏️ Distribuzione normale, asimmetria e curtosi"
format:
  html:
    code-fold: show
    code-tools: true
---


## 1. Introduzione alla Distribuzione Normale

- **Distribuzione Normale:** Discutere le proprietà fondamentali della distribuzione normale, inclusa la sua simmetria e i parametri di media (μ) e deviazione standard (σ).
- **Funzioni `norm` in R:**
  - **d-norm:** Calcola la densità di probabilità.
  - **p-norm:** Calcola la funzione di distribuzione cumulativa.
  - **q-norm:** Calcola il quantile (percentile).
  - **r-norm:** Genera numeri casuali dalla distribuzione normale.
- **Esempi e Grafici:** Fornire esempi pratici e creare grafici che illustrano l'uso di queste funzioni in R.

**Esempi in R**

```{r}
x <- seq(-3, 3, by=0.1)
y <- dnorm(x, mean=0, sd=1)
plot(x, y, type="l", main="Funzione di Densità della Distribuzione Normale")

# Funzione di Distribuzione Cumulativa
plot(x, pnorm(x, mean=0, sd=1), type="l", main="Funzione di Distribuzione Cumulativa")
```

## 2. Grafici per Spiegare Asimmetria e Curtosi

- **Creazione dei Grafici:** Utilizzare R o Python per creare grafici che spiegano i concetti di asimmetria e curtosi.
  - **Asimmetria:** Misura della simmetria della distribuzione.
  - **Curtosi:** Misura della "punta" della distribuzione.
  
** Esempio di Asimmetria e Curtosi in R**

```{r}
library(moments)

# Generare dati con diverse asimmetrie e curtosi
set.seed(123)
data_symmetric <- rnorm(1000)
data_skewed <- rlnorm(1000)
data_leptokurtic <- rt(1000, df=3)

# Plot
par(mfrow=c(3,1))
hist(data_symmetric, main="Distribuzione Simmetrica", probability=TRUE)
hist(data_skewed, main="Distribuzione Asimmetrica", probability=TRUE)
hist(data_leptokurtic, main="Distribuzione Leptocurtica", probability=TRUE)
```

## 3. Calcolo di Asimmetria e Curtosi in R

- **Funzioni R:**
  - **Asimmetria:** Utilizzare `skewness()` per calcolare l'asimmetria.
  - **Curtosi:** Utilizzare `kurtosis()` per calcolare la curtosi.
  
```{r}
# Calcolo di Asimmetria e Curtosi
skewness(data_symmetric)
kurtosis(data_symmetric)

skewness(data_skewed)
kurtosis(data_skewed)

skewness(data_leptokurtic)
kurtosis(data_leptokurtic)
```

## 4. **Applicazioni:**

Dopo avere spiegato i concetti precedenti, utilizzarli in relazione ai dati relativi agli item del questionario FAI. 


